【裁判字號】    89,台上,2674
【裁判日期】    890512
【裁判案由】    偽造文書
【裁判全文】
最高法院刑事判決                              八十九年度台上字第二六七四號
    上  訴  人  甲○○
右上訴人因偽造文書案件，不服台灣高等法院中華民國八十七年四月一日第二審判決
（八十六年度上訴字第四八二二號，起訴案號：台灣基隆地方法院檢察署八十五年度
偵字第三四三六號），提起上訴，本院判決如左：
    主  文
原判決撤銷，發回台灣高等法院。
    理  由
本件原判決認定上訴人甲○○與未經起訴之陳進福合夥經營合建房屋生意，民國八十
二年三月六日，由上訴人出面與地主即告訴人蔡月裡及其他地主等人就坐落基隆市○
○段五堵北小段八八三、八八五、八八六、八八七地號等四筆土地訂立土地合建契約
書（下稱「前合建案」），約定由乙方即上訴人等負責規劃興建五層樓公寓房屋八棟
。乃上訴人與陳進福未告知上開土地之部分共有人即告訴人蔡月裡及蔡心正、蔡讚士
、吳林砧、蔡玉麟等五人（下稱「被害人五人」），竟於八十二年四月十二日，由上
訴人出面，與上開土地鄰地地主楊白雪玉就同小段八八八、八八九、八九○地號等三
筆鄰地土地訂立土地合建契約書（下稱「後合建案」），亦約定由乙方即上訴人等負
責規劃興建五層樓公寓房屋二棟。上訴人與陳進福二人旋開始規劃建築事宜，竟未得
被害人五人之同意，而將前後二合建案合併規劃建築，於八十三年一月三十一日開工
，八十四年十二月七日完工領得使用執照。而於施工中之八十四年五月間，上訴人與
陳進福二人基於共同犯意，未得被害人五人之同意，由陳進福委由基隆市不知名之不
知情刻印商，盜刻偽造該五人之印章各一顆後，二人再共同委託不知情之基隆市○○
街七十六號之吳鴻隆代書辦理上開共七筆土地土地合併為同小段第八八三地號一筆之
有關土地合併登記手續，由不知情之吳鴻隆先後書寫偽造被害人五人名義之八十四年
六月一日期之（合併土地）協議書一份、八十四年九月一日期之土地登記申請書及登
記清冊各一份，並於其上各蓋用偽刻之被害人五人之印章而偽造印文其上，以偽造被
害人五人名義之該協議書、土地登記申請書、登記清冊等私文書各一份，於八十四年
九月一日，一併持向基隆市地政事務所申請辦理土地合併登記，足以生損害於被害人
五人。明知為不實之事項，而使不知情之該地政事務所公務員於同月七日准予土地合
併登記而登載於職務上所掌之土地登記簿公文書，被害人五人之上開前合建案之共有
土地，因而被合併入第八八三地號土地，足以生損害於被害人五人及地政機關對土地
登記之正確性等情。因將第一審諭知上訴人無罪之判決撤銷，改判依牽連犯從一重論
處上訴人共同行使偽造私文書，足以生損害於公眾及他人罪刑。固非無見。
惟查：(一)、有罪之判決書，對於認定犯罪事實所憑之證據及其認定理由，與對於被告
有利之證據不採納之理由，皆應於理由欄內分別予以記載，刑事訴訟法第三百十條第
一款及第二款定有明文。此所稱應記載者，係指確切具體而翔實之理由而言，倘僅記
載抽象空泛之詞，則與未經記載者無異，仍屬判決不載理由或理由不備之違背法令。
又刑法第二百十條之偽造私文書罪，以足生損害於公眾或他人為要件，所謂足生損害
於公眾或他人，係指公眾或他人有可受法律保護之利益，因此遭受損害或有受損害之
虞而言，若無損於公眾或他人之合法利益，即與偽造私文書之構成要件不合，縱持以
行使，亦無成立行使偽造私文書罪之餘地。本件上訴人於第一審及原審審理時，一再
以與告訴人蔡月裡等地主訂立之土地合建契約書第十一條約定地主於房屋建至五樓樓
地板時，應備土地所有權狀、印鑑證明等資料供辦理土地合併登記等手續，且建築法
第十一條之規定建築基地原為數宗者，於申請建築前，應合併為一宗，再依上開土地
合建契約書第一條及第五條之規定，地主係提供四筆土地由伊等出資興建；房屋建妥
後，各取得二分之一，且以土地總面積乘以各土地所有權人持分面積由地主分得，如
超出面積，買賣互補，故伊等再與楊白雪玉合建並就土地合併登記，對告訴人陳進福
等地主不生任何影響等語為辯（一審卷第三十二頁，原審卷第五十七頁反面、第六十
七頁反面），並有該土地合建契約書（影本）在卷可稽（偵查卷第二十七頁至第二十
九頁）。證人即基隆市工務局承辦職員張來賢到庭具結供證：「有無合併建，利用共
同壁來一起建造，對他們各自的建蔽率及容積率都不會有影響，因為這二者都是以總
面積來計算。根據建築技術規則規定，總容積是不會變的，所以應無告訴人所講的情
形」，「一般在舊規定時代，我們都會在建照上註明要申請使用執照之前，要合併成
一個地號」（一審卷第七十二頁、第一○二頁）。第一審判決即以上開土地合建契約
書所載內容及證人張來賢之證言，認上訴人此部分之辯解非虛，而為有利於上訴人之
認定。然原判決於理由欄一內，僅以上開土地合建契約書第十一條所載合併登記，係
指原有四筆土地而已，非指前後合建共七筆土地之合併登記，建築法令雖規定建築基
地原為數宗者，應合併為一宗，但仍應經土地所有人之同意方可為之為由，即認上訴
人之此部分辯解為不可採，並於理由欄一－(二)內，亦僅記載被害人五人未同意上開七
筆土地合併登記，而彼等所有「前合建案」共有之土地，被辦理合併登記為一筆，
自足以生損害於被害人五人。對於如何足生損害於蔡月裡、蔡心生、蔡讚士、吳林砧
、蔡玉麟等五人，及上訴人上揭主張有利於其之證據，如何不足採信，俱未具體明確
記載其理由，就如何認定尚足生損害於地政機關對土地登記之正確性，更無隻字片語
記載其理由。顯有判決理由不備之違法。(二)、證據之取捨及其證明力如何，固屬於事
實審法院自由判斷之職權，但此項自由判斷職權之行使，仍應受經驗法則與論理法則
之支配。又審理事實之法院，對與待證事實有重要關係，在客觀上有調查必要性之證
據，均應依法詳加調查，倘未予調查，或雖已加調查，但其內容尚欠明瞭，即遽行判
決者，均有應於審判期日調查之證據未予調查之違法。上訴人自始辯稱：告訴人蔡月
裡及其他地主於簽約後，即各自交付印章一顆及其他相關資料予伊，以便辦理土地合
併等事宜，伊旋將各該印章及文件資料悉數交予張祚傑建築師事務所承辦職員陳進福
辦理，事後如何辦理合併登記，及所使用之印章、印文，何以非屬原來伊交付之印章
，則為伊所不知等語（偵查卷第七十六頁反面）。蔡月裡亦自承有交付印章予上訴人
之情事（偵查卷第四十九頁反面，一審卷第八十八頁、原審卷第十頁反面）。陳進福
一再供稱：「印章是我拿給吳鴻隆去辦的，當時甲○○有交給我地主及購買戶的圖章
，後來因有急件，可是因一時找不到，所以我去重刻了二十幾顆印」，「甲○○交待
要用地主做起造人，而我一時找不到圖章，我想這不會損害到他們，所以我就自己去
刻新的圖章」，「他（吳鴻隆）說要辦合併，我就把整包印都給他，我沒告訴他印章
是我自己刻的」，「因找不到告訴人的印章，才會又和買戶含告訴人都刻一個印章去
辦理」（偵查卷第四十八頁反面、第四十九頁、第一○○頁，一審卷第八十六頁反面
，原審卷第九十二頁反面、第九十三頁），核與證人吳鴻隆所供證：「所有印章及所
有資料都是陳進福建築師交給我去辦申請，因我是承辦這些業務」（一審卷第八十七
頁）之情節相符。苟上訴人於八十四年五月間，即有與陳進福共同偽造蔡月裡等五人
名義之申請書、協議書、登記清冊之犯意，何以不逕行盜用蔡月裡等人原來交付之印
章﹖該「前合建案」之地主尚有蔡換、黃邦宿等人，何以蔡換、黃邦宿等人供證有同
意辦理合併登記（原審卷第一三七頁）﹖上訴人如何與陳進福基於共同之犯意，再共
同委託不知情之吳鴻隆辦理﹖原審就上開與上訴人是否涉有偽造文書犯行至有關係之
疑慮，未詳加調查，究明真相，遽行判決，殊嫌率斷。上訴意旨，執以指摘原判決不
當，為有理由，應認有發回更審之原因。原判決理由欄四說明不另為無罪諭知部分，
及上訴人所涉牽連犯使公務員登載不實文書罪部分，基於審判不可分之原則，應一併
予以發回，附此明。
據上論結，應依刑事訴訟法第三百九十七條、第四百零一條，判決如主文。
中      華      民      國    八十九    年      五      月     十二     日
                              最高法院刑事第一庭
                                  審判長法官  施  文  仁
                                        法官  張  淳  淙
                                        法官  林  永  茂
                                        法官  蕭  仰  歸
                                        法官  林  秀  夫
      右正本證明與原本無異
                                              書  記  官
中      華      民      國    八十九    年      五      月     十八     日


司法院資訊處製作；財團法人民間司法改革基金會備份。
